【裁判字號】    97,交聲,1239
【裁判日期】    980123
【裁判案由】    聲明異議
【裁判全文】
臺灣高雄地方法院交通事件裁定        97年度交聲字第1239號
                                    97年度交聲字第1240號
                                    97年度交聲字第1241號
                                    97年度交聲字第1242號
                                    97年度交聲字第1243號
                                    97年度交聲字第1244號
                                    97年度交聲字第1245號
                                    97年度交聲字第1246號
                                    97年度交聲字第1247號
                                    97年度交聲字第1248號
原處分機關  交通部公路總局高雄區監理所
代  表  人  陳新彬
異  議  人
即受處分人  甲○○
上列異議人即受處分人因違反道路交通管理處罰條例案件，對於
交通部公路總局高雄區監理所民國97年5 月5 日所為之處分（處
分案號：高監營裁字裁80-ZCP005560號、80-ZCR006775號、80-Z
CP005559號、80-ZCP005557號、80-ZEQ004540號、80-ZEP010564
號、80-ZFP012134號、80-ZFP012091號、80-ZHR003826號、80-Z
HR003829號），聲明異議，本院裁定如下：
    主  文
原處分均撤銷。
    理  由
一、聲明異議意旨略以：異議人甲○○駕駛車牌號碼506-NN號營
    業遊覽大客車（下稱系爭車輛），係靠行於建國交通企業有
    限公司（下稱建國公司），該車裝設之遠通電收股份有限公
    司（下稱遠通公司）「電子E 通機」，於該車於附表所示之
    時間、地點行經國道收費站之ETC 電子收費車道時，發生有
    卡片餘額不足，致無法順利扣款之情事，異議人均不知情，
    建國公司迄至民國96年7 月間異議人轉售系爭車輛時，均未
    告知系爭車輛有積欠ETC 通行費未繳之情事，直至異議人於
    97 年1月23日向高雄區監理所申請肇事紀錄證明書時，始知
    有上開違規金額未繳，且異議人每月繳付4 千元管理費予建
    國公司，該公司亦應善盡管理人之責，先行代繳，再向駕駛
    人即異議人追索，然該公司竟未通知異議人致延誤繳款期限
    ，致異議人受罰，錯在建國公司，應由建國公司負起全責，
    爰聲明異議，請求撤銷原處分等語。
二、按汽車行駛於應繳費之公路、橋樑、隧道或輪渡，不依規定
    繳費者，處汽車所有人或駕駛人新臺幣（下同）3,000 元以
    上6,000 元以下罰鍰，並追繳欠費；又本條例之處罰，受舉
    發違反道路交通管理事件之受處罰人，認為受舉發之違規行
    為應歸責他人者，應於舉發違反道路交通管理事件通知單應
    到案日期前，檢附相關證據及應歸責人相關證明文件，向處
    罰機關告知應歸責人，處罰機關應即另行通知應歸責人到案
    依法處理。逾期未依規定辦理者，仍依本條例各該違反條款
    規定處罰，道路交通管理處罰條例第27條第1 項、第85條第
    1 項分別定有明文。經查：
  (一)異議人於96年3 月17日簽立切結書，向遠通公司申裝E 通機
    於登記在建國公司名下之系爭車輛上，並於附表所示時間、
    地點駕駛系爭車輛，行經國道收費站之ETC 電子收費車道，
    均因卡片餘額不足，致扣款不成，且截至96年8 月10日，均
    未繳款，經營運單位即遠通公司依據國道高速公路局電子收
    費申裝及欠費追繳作業注意事項之規定，製發補繳通行費及
    作業處理費通知單予登記汽車所有人建國公司，嗣經建國公
    司函覆遠通公司表示並未同意異議人申辦E 通機，遠通公司
    乃於96年6 月29日寄發存證信函予異議人（寄發地址為高雄
    縣燕巢鄉○○路197 號），限異議人於函到7 日內補繳費用
    ，惟因招領逾期退回信件，嗣遠通公司將如附表所示之未依
    規定繳費案件移送相關警察機關，而對汽車所有人建國公司
    開立舉發通知單，經建國公司向監理機關辦理歸責汽車駕駛
    人即異議人，經異議人於97年4 月23日到案陳述意見後，由
    原處分機關依道路交通管理處罰條例第27條第1 項、第85條
    第1 項規定，分別製作如附表所示之裁決書，每件各裁處異
    議人3000元罰鍰，並於97年5 月5 日由異議人到案簽收等情
    ，業經異議人具狀肯認，並有遠通公司電子收費服務異動申
    請書、電子收費服務切結書、系爭車輛行車執照正、反面影
    本、遠通公司內湖江南郵局01999 號存證信函暨信封、遠通
    公司97年6 月24日總發字第09700601號函、97年5 月30日總
    發字第09700506號函、97年4 月23日交通違規陳述單及查詢
    單各1 份、遠通公司98年1 月13日總發字第09800035號函檢
    送之「補繳通行費及作業處理費通知單」及送達證明各10份
    、舉發違反道路交通管理事件通知單（下稱舉發通知單）、
    採證照片及裁決書各10份在卷可稽，上開事實，堪以認定。
  (二)按高速公路電子收費票證之可用金額不足抵扣應繳通行費時
    將不予扣款，營運單位將依不照章繳費之規定處理；又依本
    辦法第15條，用路人不依規定繳費者，營運單位應依用路人
    不同之欠費行為，依交通部臺灣區○道○○○路局查明之車
    籍資料，製發「補繳通行費及作業處理費通知單」，追繳通
    行費並加收作業處理費用；另用路人應於通知單所列之繳費
    期限內完成補繳程序，逾期未繳納則移送相關警察單位依法
    處理，交通部臺灣區○道○○○路局電子收費申裝及欠費追
    繳作業注意事項第10條、第13條第1 項、第17條第3 項分別
    有明定。此為駕駛車輛裝設「電子E 通機」因卡片餘額不足
    ，致扣款不成時，應適用之原則。則依前揭道路交通管理處
    罰條例第85條第1 項之規定，處罰機關於另行認定應歸責人
    後，仍應依該條例規定，及上開交通部臺灣區○道○○○路
    局電子收費申裝及欠費追繳作業注意事項之規定，責由原舉
    發單位另行通知營運單位即遠通公司再依「不照章繳費」程
    序處理，即先由遠通公司依交通部臺灣區○道○○○路局查
    得之車籍資料（本案所指應歸責之人即受處分人甲○○之車
    籍資料），製作、寄發「補繳通知單」予應歸責人，待應歸
    責人逾補繳期限仍未繳納時，始由遠通公司移送警察單位依
    上開道路交通管理處罰條例第27條第1 項之規定開單舉發。
  (三)次按處理違反道路交通管理事件，有關文書送達之規定，依
    行政程序法之規定，違反道路交通管理事件統一裁罰標準及
    處理細則第3 條定有明文。又送達於應受送達人之住居所、
    事務所或營業所為之；於應送達之處所不獲會晤應受送達人
    時，得將文書付予有辨別事理能力之同居人、受僱人或應送
    達處所之接收郵件人員；另送達不能依前2 條規定為之者，
    得將文書寄存送達地之地方自治機關或警察機關，並作送達
    通知書兩份，1 份黏貼於應受送達人住居所、事務所、營業
    所或其就業處所門首，另1 份交由鄰居轉交或置於該送達處
    所信箱或其他適當位置，以為送達；前項情形，由郵政機關
    為送達者，得將文書寄存於送達地之郵政機關；寄存機關自
    收受寄存文書之日起，應保存3 個月，行政程序法第72條第
    1 項前段、第73條第1 項、第74條亦有明定。
  (1)查本件遠通公司針對系爭車輛如附表所示交通事件所寄發之
    補繳通知單，寄送地址為「高雄縣大寮鄉○○村○○路74號
    1 樓」即建國公司之地址，而遠通公司雖於96年6 月29日，
    以寄發存證信函代替「補繳通知單」方式，通知異議人補繳
    積欠之通行費，然該存證信函因招領逾期而退回之事實，有
    遠通公司97年5 月30日總發字第09700506號、98年1 月13日
    總發字第09800035號函各1 份及「補繳通行費及作業處理費
    通知單」及送達證明各10份在卷為憑，足見遠通公司對異議
    人所寄發之補繳通知單並未送達於異議人。
  (2)又本件之舉發通知單，於建國公司收受違規通知單後，將罰
    單歸責予異議人後，旗山監理站曾將舉發通知單以掛號方式
    寄送予異議人，惟被原封退回，故實際上，舉發通知單並未
    對異議人為合法送達乙節，有本院98年1 月21日公務電話記
    錄及交通部公路總局高雄區監理所所97年9 月17日高監營字
    第0970042875號函各1 份在卷為憑。則依前開送達之相關規
    定，可見本件之「補繳通知單」、舉發通知單皆未曾合法送
    達於異議人。
三、從而，在遠通公司未合法送達「補繳通知單」予異議人前，
    原處分機關並無裁罰之權，況本件之舉發通知單亦未合法送
    達予異議人，則原處分機關就如附表所示之交通事件，逕予
    裁罰，即難謂為適法。異議人雖未以上開理由聲明異議，惟
    本件之裁決程序既有違法，自應由本院將原處分均撤銷，由
    原處分機關，另為適法處置，方屬妥適，遂不另為裁定。
據上論斷，應依道路交通案件處理辦法第20條前段，裁定如主文
。
中    華    民    國    98    年    1     月    23    日
                          交通法庭  法  官  曾鈴
以上正本證明與原本無異。
如不服本裁定，應於收受送達後5 日內向本院提出抗告狀。
中    華    民    國    98    年    2     月    5     日
                                    書記官  李月君
附表：（車號506-NN營業遊覽大客車）
┌─┬──────┬──────┬─────┬──────┬──────┐
│編│裁決書號碼  │行經收費站未│違規地點  │違規事實    │ 案號       │
│號│            │順利扣款時間│          │            │            │
│  │            │（民國）    │          │            │            │
├─┼──────┼──────┼─────┼──────┼──────┤
│  │            │96年5 月1 日│月眉收費站│汽車行駛於應│97年度交聲字│
│1 │80-ZCP005560│11時26分    │北（第1 車│繳費之公路不│第1239號    │
│  │            │            │道）      │依規定繳費  │            │
├─┼──────┼──────┼─────┼──────┼──────┤
│  │            │96年5 月1 日│員林收費站│汽車行駛於應│97年度交聲字│
│2 │80-ZCR006775│18時17分    │南（第13車│繳費之公路不│第1240號    │
│  │            │            │道）      │依規定繳費  │            │
├─┼──────┼──────┼─────┼──────┼──────┤
│  │            │96年5 月1 日│月眉收費站│汽車行駛於應│97年度交聲字│
│3 │80-ZCP005559│10時56分    │南（第7 車│繳費之公路不│第1241號    │
│  │            │            │道）      │依規定繳費  │            │
├─┼──────┼──────┼─────┼──────┼──────┤
│  │            │96年5 月1 日│月眉收費站│汽車行駛於應│97年度交聲字│
│4 │80-ZCP005557│10時8分     │北（第1 車│繳費之公路不│第1242號    │
│  │            │            │道）      │依規定繳費  │            │
├─┼──────┼──────┼─────┼──────┼──────┤
│  │            │96年5 月19日│田寮收費站│汽車行駛於應│97年度交聲字│
│5 │80-ZEQ004540│11時40分    │北（第3 車│繳費之公路不│第1243號    │
│  │            │            │道）      │依規定繳費  │            │
├─┼──────┼──────┼─────┼──────┼──────┤
│  │            │96年5 月4 日│岡山收費站│汽車行駛於應│97年度交聲字│
│6 │80-ZEP010564│17時18分    │南（第11車│繳費之公路不│第1244號    │
│  │            │            │道）      │依規定繳費  │            │
├─┼──────┼──────┼─────┼──────┼──────┤
│  │            │96年6 月24日│樹林收費站│汽車行駛於應│97年度交聲字│
│7 │80-ZFP012134│14時21分    │南（第21車│繳費之公路不│第1245號    │
│  │            │            │道）      │依規定繳費  │            │
├─┼──────┼──────┼─────┼──────┼──────┤
│  │            │96年6 月23日│樹林收費站│汽車行駛於應│97年度交聲字│
│8 │80-ZFP012091│4 時18分    │北（第2 車│繳費之公路不│第1246號    │
│  │            │            │道）      │依規定繳費  │            │
├─┼──────┼──────┼─────┼──────┼──────┤
│  │            │96年4 月10日│善化收費站│汽車行駛於應│97年度交聲字│
│9 │80-ZHR003826│16時21分    │南（第16車│繳費之公路不│第1247號    │
│  │            │            │道）      │依規定繳費  │            │
├─┼──────┼──────┼─────┼──────┼──────┤
│  │            │96年4 月15日│善化收費站│汽車行駛於應│97年度交聲字│
│10│80-ZHR003829│7時24分     │北（第3 車│繳費之公路不│第1248號    │
│  │            │            │道）      │依規定繳費  │            │
└─┴──────┴──────┴─────┴──────┴──────┘


司法院資訊處製作；財團法人民間司法改革基金會備份。
